臺灣板橋地方法院民事判決　　　　　　　100年度訴字第958號
原　　　告　黃鈴財
訴訟代理人　余鑑昌律師
被　　　告　興瑜國際貿易有限公司
法定代理人　黃明和
訴訟代理人　李文傑律師
複 代理 人　洪建忠
上列當事人間異議之訴事件，本院於民國100年11月9日言詞辯論
終結，判決如下：
    主  文
確認被告對於原告所有坐落新北市○○區○○段二０二地號，地
目建，面積壹佰點伍貳平方公尺，權利範圍全部之土地，及其上
建號二六二五，門牌號碼為新北市新莊區○○○路一０一巷二十
五號，總面積壹佰肆拾點壹平方公尺，權力範圍全部之建物
，於民國九十六年十二月七日新北市新莊區地政事務所收件號重
莊登字第０三九六九０號登記所設定之新臺幣伍佰萬元最高限額
抵押權所擔保之新臺幣伍佰萬元債權不存在。
被告應將前項抵押權登記予以塗銷。
訴訟費用由被告負擔。
    事實及理由
一、程序事項：
  (一)按原告於訴狀送達後，於民國100年6月9日本院第一次言詞
    辯論期日當庭將訴之聲明第1項撤回，依民事訴訟法第262條
    第1項前段規定，核無不合。
  (二)原告未於最後言詞辯論期日到場，核無民事訴訟法第386條
    各款所列情形，爰依被告之聲請，由其一造辯論而為判決。
  (三)按確認法律關係之訴，非原告有即受確認判決之法律上利益
    者，不得提起之。民事訴訟法第247條第1項前段定有明文。
    又所謂「即受確認判決之法律上利益」，係指法律關係之存
    在與否不明確，致原告在私法上之地位有受侵害之危險，而
    此危險得以對於被告之確認判決除去者而言（最高法院42年
    臺上字第1031號判例意旨參照）。本件原告主張被告持有原
    告於96年12月5日所簽發，票號為TH021568，票面金額為新
    臺幣（下同）500萬元，未載到期日之本票（下稱系爭本票
    ），其所擔保之債權不存在，被告則堅稱確有上開債權存在
    ，且以系爭本票為主債務而設定抵押權，業經被告向本院聲
    請拍賣抵押物（有本院100年度司拍字第23號聲請卷宗及本
    院100年度司執字第1849號清償債務執行事件查詢資料附卷
    可稽），足認兩造間現在上開債權之存否不明確，致原告在
    私法上之地位有受侵害之危險，而此危險得以本件對於被告
    之確認判決除去之，原告顯有即受確認判決之法律上利益，
    是其提起本件確認之訴，亦無不合。
二、原告主張：
  (一)兩造於96年12月間之簽訂抵押權設定契約書，簽訂契約之初
    由原告於96年12月5日簽發系爭本票予被告，並由原告將所
    有坐落新北市○○區○○段202地號、地目建、面積100.52
    平方公尺，權利範圍全部之土地，及其上建號2625，門牌號
    碼為新北市新莊區○○○路101巷25號、總面積143.31平方
    公尺，權利範圍全部之建物（下稱系爭不動產）設定最高限
    額抵押權（下稱系爭抵押權）予被告，兩造言明為貨款之擔
    保，此有兩造抵押權設定契約書擔保債權種類及範圍「為債
    務人對抵押權人現在（包括過去所負現在尚未清償）及將來
    所負在抵押權設定契約書所定債權最高限額內之貨款、價金
    、手續費、票款、損害賠償、應收帳款業務之違約責任利息
    、遲延利息、違約金、實行抵押權之費用所生之債權」可稽
    。惟原告自簽發系爭本票後，並未積欠被告任何貨款等所擔
    保之債務發生，故被告雖持有原告所簽發之系爭本票，但兩
    造間因無債權債務關係之存在，被告自無請求系爭本票票款
    之權利；況系爭本票發票日為96年12月5日，並無記載到期
    日，而未載到期日之本票依票據法第120條第2項規定視為見
    票即付，而關於見票即付之本票，自發票日起算，3年間不
    行使因時效而消滅，亦為票據法第22條第1項所明定，故系
    爭本票自發票日至被告於100年1月7日始提拍賣抵押物聲請
    ，其時效已消滅。從而被告既持有原告簽發之系爭本票，復
    以系爭本票為主債務而設定抵押權，現被告既以系爭抵押權
    向鈞院聲請拍賣抵押物，則原告有即受確認判決之法律利益
    ，確認系爭本票債權不存在之法律上利益。系爭抵押權之主
    債權於98年12月4日之擔保債權確定日期並未發生，且系爭
    本票權利亦罹時效而消滅，故系爭抵押權因主債權不存在而
    失有附麗，原告自得提起塗銷該抵押權之設定登記。
  (二)原告確有向被告公司法定代理人黃明和另外經營之誠泰當舖
    （負責人或實際負責人為黃明和）借款，借款之初雙方約定
    由原告之高昇事業有限公司（下稱高昇公司）借款來源由誠
    泰當舖及被告公司分別借出，而關於被告公司部分則由原告
    提供擔保物與其設定，惟向誠泰當舖、被告公司間之借款，
    就本件原告之高昇公司僅收到黃明和經營之誠泰當舖任職人
    員匯款予高昇公司的款項。故系爭抵押權設定雖係原告提供
    予被告公司，但實際上該債權債務關係存在於誠泰當舖與高
    昇公司間，並非存在於原告與被告公司間。原告之高昇公司
    借款之還款方式係將高昇公司遊覽車賣予黃明和之誠泰當舖
    ，倘賣予黃明和之車款不足借款時，黃明和始得請求不足部
    分；反之倘車價高於借款，則黃明和須補足應付款。本件被
    告所指借款，實際上係存在於被告公司法代經營之誠泰當舖
    與高昇公司間，而原告提供不動產係擔保高昇公司對被告公
    司之債務並未發生。
  (三)原告參與經營之高昇公司縱然曾向誠泰當舖借款，但高昇公
    司亦將遊覽車讓售予誠泰當舖並由黃明和代表簽訂，此有高
    昇公司與黃明和簽訂之訂購契約書及保管書（12台）分別有
    97年1月5日（1輛）、96年9月10日（6輛）、97年1月5日（1
    輛）、96年9月10日（3輛）、96年10月15日（1輛）訂購契
    約書，車款總計4,650萬元。此外被告因強制執行分配得款3
    ,381,619元，營業稅代繳300萬元，此部分款項即前述原告
    所開立之發票內載之營業稅（註:發票內載不同買受人，係
    因遊覽車掛牌因素，故有不同之買受人），車身款已付5,43
    7,500元，以上合計52,881,619元。縱依被告所稱「陸續給
    付款項予高昇公司，由其支付貨款予協力廠商共約2,837萬
    元。亦曾由被告直接給付貨款予詠程車體工業有限公司（下
    稱詠程公司）約為879萬元」，但經前述核算結果被告尚應
    給付原告之高昇公司至少15,721,619元。爰依民事訴訟法第
    247條、民法第767條規定提起本訴等語。併為聲明：1.確認
    被告興瑜國際貿易有限公司對於原告黃鈴財所有坐落新北市
    ○○區○○段202地號、地目建、面積100.5 2平方公尺之土
    地、權利範圍全部，及同上段地號上，建號2625，門牌號碼
    新北市新莊區○○○路101巷25號、總面積143.31平方公尺
    之建物、權力範圍全部，於96年12月7日新北市新莊區地政
    事務所收件號重莊登字第039690號、登記所設定之500萬元
    抵押權所擔保之500萬元債權不存在。2.被告興瑜國際貿易
    有限公司應將前項抵押權登記予以塗銷。
三、被告則以：
  (一)原告與訴外人李素蘭係夫妻，訴外人黃清松係原告父親，訴
    外人高昇公司之負責人雖係登記黃清松名義，實際上係由原
    告及其妻李素蘭共同經營，而高昇公司之營業項目為自國外
    進口遊覽車所有零組件後，委託國內廠商組裝成遊覽車車輛
    成品出售。按原告與其妻李素蘭所共同經營之高昇公司，於
    96年8月間間，即因須籌措款項給付進口及組裝遊覽車之貨
    款，尋覓合作夥伴，當時每輛遊覽車需組裝費用150萬元、
    車輛檢驗費需6-7萬元，且該批零件係依據環保署所公告之
    第三期環保標準進口，為符合該期環保檢驗標準，所有車輛
    須於97年底以前組裝完畢並領牌。嗣原告經其叔伯黃天文、
    黃天佑介紹，認識被告法定代理人黃明和，並由被告自96年
    9月起，陸續給付款項予高昇公司，由其支付貨款予協力廠
    商共約2,837萬元。亦曾由被告直接給付貨款予詠程公司約
    為879萬元，是原告主張兩造間無債權債務關係或無貨款債
    權存在，並非事實。兩造所訂抵押權設定契約書中明文：「
    擔保債權種類及範圍：『為債務人對抵押權人現在（包括過
    去所負現在尚未清償）及將來所負在抵押權設定契約書所定
    債權最高限額內之貨款、價金、手續費、票款、損害賠償、
    應收帳款業務之違約責任利息、遲延利息、違約金、實行抵
    押權之費用所生之債權』」，被告既持有原告於96年12月5
    日簽發之系爭本票，依上開約定，該票款即屬抵押權之擔保
    範圍，原告當不能再行推諉無抵押債務存在。末按民法第88
    0條：「以抵押權擔保之債權，其請求權已因時效而消滅，
    如抵押權人，於消滅時效完成後，五年間不實行其抵押權者
    ，其抵押權消滅」，茲原告主張其所開立之本票已罹於時效
    ，故被告不得再主張抵押權利云云，亦有誤會。
  (二)被告代表人黃明和除經營被告公司外，另有事業「誠泰當鋪
    」，本為黃明和之朋友所知，惟究與系爭糾葛無關，茲原告
    僅因詢問證人黃天文時，獲稱：我就介紹誠泰公司的黃明和
    給原告認識，誠泰公司是當舖云云，即將系爭債權債務糾葛
    之主體，解釋係原告與誠泰當鋪或黃明和個人間之糾葛，圖
    規避原告債務人之責任，已有不實，且如黃天文所述，原告
    曾任職於聯邦銀行，當專精於債權債務之處理，其若係與誠
    泰當鋪或黃明和個人往來金錢，何會邀由其父黃清松設定系
    爭抵押權予被告？其又稱曾多次向被告催討應找補高昇公司
    之差額款項，豈非矛盾，遑論原告或高昇公司從未向被告或
    誠泰當鋪或黃明和，催討過所謂應為找補之款項。被告給付
    8百多萬元貨款予詠程公司之事實，已據鄧有程結證屬實，
    另被告主張匯款2,837萬元予高昇公司之事實，亦為原告所
    不爭執，就本件系爭抵押權所擔保之票款，亦有原告簽發之
    系爭本票可參，足見原告於系爭抵押權登記時，擔任債務人
    乙節，確與其個人或高昇公司之財務有關。
  (三)原告茲雖提出訂購契約書、強制執行分配表、營業稅單等文
    件，退步主張被告尚應給付原告之高昇公司至少15,721,619
    元云云，惟與事實不一，據被告法代記憶所及，縱曾簽署上
    開訂購契約書，亦係於遊覽車底盤交予詠程公司打造車體時
    ，因詠程公司欠稅，台中行政執行處查封該等動產，原告為
    向該處異議，主張該等車輛並非詠程公司之財產，乃請被告
    法代配合訂立訂購契約書供其使用而已，並非真有買賣關係
    ，否則高昇公司為何從來未向黃明和催討多達4千多萬元之
    價款，所謂營業稅代交3百萬元乙節，原告亦未舉證以實。
    另原告所提強制執行分配表，乃原告妻李素蘭於96年間向被
    告借款，提供新北市○○區○○路一段333號九樓之1房屋予
    被告設定1,200萬元之抵押權，未依約償還後，被告參與分
    配後獲償之款項，本金尚有9,550,644元未償。被告與原告
    或高昇公司間之金錢往來，本非僅止於系爭抵押權之債務額
    度，被告亦尚可提出原告前出具予被告之借據2張，金額合
    計8,791,505元，以及高昇公司簽發如被證7號所載支票5張
    ，金額合計14,494,000元，則加減帳之後，原告尚應給付款
    項予被告等語，資為抗辯。併為答辯聲明：原告之訴駁回。
四、兩造不爭執之事實（堪信為真）：
  (一)因原告經營之高昇公司（負責人登記原告之父黃清松名義）
    須籌措款項給付進口及組裝遊覽車之貨款，原告於96年12月
    5日簽發系爭本票予被告，並由原告之父黃清松於96年12月5
    日以原告為債務人，提供其所有系爭不動產予被告設定500
    萬元之最高限額抵押權，以擔保原告向被告之借款，用來給
    付高昇公司應付之貨款等債務，即為債務人（原告）對抵押
    權人（被告）現在（包括過去所負現在尚未清償）及將來所
    負在抵押權設定契約書所定債權最高限額內之貨款、價金、
    手續費、票款、損害賠償、應收帳款業務之違約責任利息、
    遲延利息、違約金、實行抵押權之費用所生之債權，而於96
    年12月7日登記完畢。原告於96年12月7日因贈與而於97 年1
    月23日登記為所有權人。此有系爭本票、抵押權設定契約書
    、系爭不動產登記謄本附卷可稽（見本院卷第9至12頁、第
    26至30頁）。
  (二)被告向本院聲請拍賣抵押物，經本院以100年度司拍字第23
    號裁定准予拍賣系爭不動產，且系爭不動產經本院以100年
    度司執字第1849號執行，被告為第二順位抵押權人，因拍賣
    無實益，而核發債權憑證予債權人結案。此有本院100年度
    司拍字第23號聲請卷宗及本院100年度司執字第1849號清償
    債務執行事件查詢資料附卷可稽。
五、原告主張原告簽發系爭本票予被告，並與被告簽訂抵押權設
    定契約書，將系爭不動產設定系爭抵押權予被告，以擔保原
    告向被告之借款，用來給付高昇公司應付之貨款等債務，兩
    造間並無債權債務關係存在，被告自無請求系爭本票票款之
    權利。系爭本票己逾3年時效期間，被告不得請求給付票款
    ，系爭抵押權因主債權不存在而失有附麗，原告自得提起塗
    銷系爭抵押權之設定登記等語，則為被告所否認，並以前開
    情詞置辯。是本件兩造爭執要點為：(一)系爭抵押權所擔保之
    系爭本票債權是否存在？(二)原告是否得請求被告將系爭抵押
    權登記予以塗銷？茲就上開爭執要點及本院得心證之理由分
    述如下：
  (一)因原告經營之高昇公司（負責人登記原告之父黃清松名義）
    須籌措款項給付進口及組裝遊覽車之貨款，原告於96年12月
    5日簽發系爭本票予被告，並由原告之父黃清松於96年12月5
    日以原告為債務人，提供其所有系爭不動產予被告設定500
    萬元之最高限額抵押權，以擔保原告向被告之借款，用來給
    付高昇公司應付之貨款等債務，即為債務人（原告）對抵押
    權人（被告）現在（包括過去所負現在尚未清償）及將來所
    負在抵押權設定契約書所定債權最高限額內之貨款、價金、
    手續費、票款、損害賠償、應收帳款業務之違約責任利息、
    遲延利息、違約金、實行抵押權之費用所生之債權，而於96
    年12月7日登記完畢。原告於96年12月7日因贈與而於97 年1
    月23日登記為所有權人等情，已如前述，足見系爭本票及系
    爭抵押權係共同擔保原告向被告之借款債務。是被告辯稱：
    被告既持有原告於96年12月5日簽發之系爭本票，依兩造間
    抵押權設定契約書約定，該票款即屬抵押權之擔保範圍，原
    告當不能再行推諉無抵押債務存在等語，即不可採。再者，
    系爭抵押權所擔保之債權是否存在與系爭本票之票款請求權
    是否己逾3年時效期間有別，本件縱使被告持有系爭本票之
    票款請求權己逾3年時效期間，而不得行使，亦不影響系爭
    抵押權所擔保之借款債權之認定。
  (二)按當事人主張有利於己之事實者，就其事實有舉證之責任，
    民事訴訟法第277條前段定有明文。又消極確認法律關係不
    存在之訴，如上訴人認其法律關係存在時，應由上訴人負責
    舉證證明其存在（最高法院42年臺上字第170號判例意旨參
    照）。又金錢借貸契約屬要物契約，應由貸與人就交付金錢
    之事實負舉證之責。且交付金錢之原因多端，或為買賣，或
    為贈與，或因其他之法律關係而為交付，非謂一有金錢之交
    付，即得推論授受金錢之雙方當然為消費借貸關係。若僅證
    明有金錢之交付，未證明借貸意思表示互相一致者，尚不能
    認有金錢借貸關係存在。準此，本件即應由主張系爭抵押權
    所擔保之借款債權500萬元存在之被告負舉證責任。
  (三)被告主張所提出自96年9月起，陸續付款予高昇公司，由其
    支付予廠商共約2,837萬元（見本院卷第69頁），比對被告
    所提匯款單據（見本院卷第77頁），其中匯款單據編號13之
    190萬元（見本院卷第82頁），匯款戶名不清；另第18筆200
    萬部分，被告未提出匯款單據，且從單據尚無法得知係被告
    匯款抑或誠泰當舖匯款，故僅可得知係匯款至高昇公司金額
    共計2,447萬，無法證明係被告之匯款，被告主張直接給付
    貨款予詠程公司約879萬元（見本院卷第70頁），詠程公司
    法定代理人鄧有程於100年9月13日出庭作證時稱：「...後
    來貨款由被告法定代理人代原告付了800多萬元...」等語，
    可證被告法定代理人（黃明和）確有代高昇公司匯款予詠程
    公司879萬元，故上開兩筆金額皆無法證明係由被告借款予
    高昇公司。縱認係由被告借款予高昇公司，亦屬高昇公司與
    被告間之借款，與原告無涉。
  (四)原告主張高昇公司將遊覽車售予誠泰當舖，並由黃明和代表
    簽約，車款共4,650萬元，然訂購契約書上訂約人僅黃明和
    ，不得主張此為清償誠泰當舖借款，且此為被告所否認，原
    告無提出其他證明，自不得認可抵銷對誠泰當舖之借款。另
    原告主張被告因強制執行分配得款3,381,619元（見本院卷
    第131頁），被告稱此為原告配偶李素蘭向被告借款提供房
    屋與被告設定1,200萬元之抵押權，被告參予分配後之款項
    ，被告提出本院97執公字第64324號函可證（見本院卷第146
    頁），故此部分亦非清償誠泰當舖借款。又原告主張代繳營
    業稅300萬元部分，從發票上買受人皆非誠泰當舖，無法證
    明係為誠泰當舖代繳，縱原告主張為真，亦為高昇公司與黃
    明和間之債務關係，不得主張此屬清償誠泰當舖之借款。
  (五)被告提出原告所簽借據兩張（見本院卷第151頁正反面），
    面額2,747,500元、6,044,005元），共計8,791,505元，然
    僅憑借據並無法證明確有借貸關係，被告提出高昇公司支票
    5張共計14,494,000元（見本院卷第152至153頁），即便借
    據屬真，被告主張兩筆金額加減帳後，原告尚應該付款項予
    被告，然兩者借貸當事人不同，自不得抵銷。縱依被告主張
    之方式抵銷，被告尚欠高昇公司5,702,495元，故被告所提
    借據不可採。
  (六)基上，系爭本票及系爭抵押權係共同擔保原告向被告之借款
    債務。不論高昇公司借款對象係被告或誠泰當舖，此皆為高
    昇公司所負之債務，與原告無涉，且被告亦未能就其主張系
    爭抵押權所擔保之借款債權500萬元存在之事實舉證以實其
    說，亦即被告無法證明系爭本票所擔保之借款債權500萬元
    存在。更退一步言之，縱認被告所稱系爭本票之票款500萬
    元即為系爭抵押權所擔保之債權屬實，亦因系爭本票係於96
    年12月5日簽發，至98年12月4日已屆滿3年，被告持有系爭
    本票之票款請求權己逾票據法規定之3年時效期間，而不得
    行使。況被告亦無法證明系爭本票所擔保之借款債權500萬
    元存在。是原告主張系爭抵押權所擔保之系爭本票債權不存
    在，及請求被告將系爭抵押權登記予以塗銷，即屬有據，應
    予准許。
六、從而，原告依民事訴訟法第247條及民法第767條規定，請求
    被告給付如訴之聲明所示，為有理由，應予准許。
七、本件事證已臻明確，兩造其餘攻擊、防禦方法及舉證，經本
    院審酌後，認對於判決結果均無影響，爰不一一論述，併此
    指明。
八、據上論結，本件原告之訴為有理由。依民事訴訟法第385條
    第1項前段、第78條，判決如主文
中    華    民    國   100    年    11    月    30    日
                  民事第二庭    法  官  楊千儀
以上正本係照原本作成。
如對本判決上訴，須於判決送達後20日內向本院提出上訴狀（需
按他造人數附繕本，勿逕送上級法院）。如委任律師提起上訴者
，應一併繳納上訴審裁判費。
中    華    民    國   100    年    12    月    5    日
                                書記官  劉鴻傑